【裁判字號】    92,上更(一),586
【裁判日期】    921014
【裁判案由】    洗錢防制法等
【裁判全文】
臺灣高等法院刑事判決                        九十二年度上更(一)字第五八六號
    上  訴  人
    即  被  告  甲○○
右上訴人因洗錢防制法等案件，不服臺灣臺北地方法院九十一年度訴緝字第一○四號
，中華民國九十二年二月二十七日第一審判決（起訴案號：臺灣臺北地方法院檢察署
八十八年度偵字第二七二○三號、八十九年度偵字第三一四九、三一五○號）提起上
訴，判決後，經最高法院撤銷發回更審，本院判決如左：
    主  文
原判決撤銷。
甲○○共同以洗錢為常業，累犯，處有期徒刑壹年肆月；併科罰金新台幣壹佰壹拾萬
元，罰金如易服勞役，以罰金總額與陸個月之日數比例折算。偽造之陳平宗、丁○○
、乙○○
、金融卡、現金新台幣拾陸萬伍仟元、偽造陳平宗、丁○○印章各壹枚、附表一、二
所示之偽造印文、署押均沒收。
    事  實
一、甲○○前因違反麻醉藥品管理條例、偽造文書等案件，分別經法院判處有期徒刑
    確定，接續執行後，於民國八十四年十月三十日縮短刑期假釋出監，於八十五年
    一月二十一日指揮書執行完畢前假釋未經撤銷，其未執行之刑以已執行論，而執
    行完畢。仍不知悔改，而與成年人李溪泉（經檢察官另案通緝）基於犯意聯絡，
    為下列行為：
（一）甲○○與李溪泉基於假冒他人名義行使偽造證件之犯意聯絡，由甲○○於八十
      八年十月間在臺北縣三重市提供其本人與李麗娜所有之相片，供李溪泉偽造陳
      平宗、丁○○、乙○○等人之國民
      偽造
      管機關對國民
（二）甲○○與李溪泉基於共同意圖為自己不法所有之概括犯意，由甲○○依李溪泉
      指示（業經檢察官具狀更正為甲○○一人出面購車），明知實際上並無支付分
      期款之意願，卻連續於八十八年十月二十八日、同年十一月二日至臺北縣中和
      市○○路車行，持貼有甲○○、李麗娜相片之偽造之陳平宗、乙○○
      信車商，冒名陳平宗購車，擬以乙○○為保證人，並先後偽造陳平宗簽名、指
      印，冒名簽署附表一所示之機車買賣訂購書，使車商陷於錯誤，不知其係冒名
      而無付款之真意，而以分期付款之方式分別向丙○○、戊○○詐購得車號為Ｃ
      ＤＭ三五二號、ＦＪＦ一八○號機車，足以生損害於陳平宗、乙○○，及一般
      人對國民
      用。
（三）甲○○明知李溪泉利用轉接電話從事常業詐欺犯罪，且以人頭帳戶提領、轉存
      詐欺所得贓款；竟為增加收入維生決意為之掩飾常業詐欺犯罪所得財物，並依
      李溪泉指示，持李溪泉偽刻之「丁○○」、「陳平宗」之印章及前開偽造之丁
      ○○、陳平宗之國民
      俊、陳平宗之名義行使，偽造附表二所示之丁○○、陳平宗署名及印文，冒名
      偽造附表二所示之開戶資料等文書，持以行使向附表二所示行庫申請開戶，並
      請領金融卡，足以生損害於丁○○、陳平宗及一般人對國民
      及公眾。甲○○並即自八十八年十一月間起多次在臺北縣三重地區等地，以上
      述冒名申請之帳戶提款卡為李溪泉提領贓款，掩飾犯罪所得而洗錢。嗣李溪泉
      為增加其掩飾詐欺所得之帳戶來源，使罪跡難查，更透過報紙廣告，於八十八
      年十二月初，向知情之廖自堅、李旻訓、廖志雄等人聯繫購買或租用金融卡，
      由李溪泉負責聯繫約定彼等每提供一銀行帳戶供使用一個月，可得款三千元；
      並由甲○○依李溪泉指示出面至臺北縣三重等地向廖自堅、李旻訓等人拿取金
      融卡及存摺，作為提領贓款，掩飾常業詐欺之犯罪所得而洗錢之用。甲○○為
      李溪泉提領贓款，掩飾犯罪所得而洗錢，按日可得三千元之對價，並以此為生
      ，賴以為業。
（四）嗣於八十八年十二月十三日下午三時三十分許，甲○○騎乘前述詐得之ＦＪ一
      八○號機車行經臺北市○○○路一三五巷三十六號前，與李溪泉聯絡時，為警
      當場查獲，並扣得偽造之陳平宗
      存摺、金融卡、及李溪泉所有供甲○○聯繫洗錢事宜之易利信行動電話一台、
      偽造之「陳平宗」、「丁○○」印章各一枚、依李溪泉指示領得之詐欺所得贓
      款十六萬五仟元及甲○○所有供個人私用之諾奇亞行動電話一台、電話記事本
      一本。甲○○獲案後，就所犯本案洗錢之事實，於偵、審中自白犯罪。
二、案經臺北市政府警察局大安分局報請臺灣臺北地方法院檢察署檢察官偵查起訴，
    甲○○於檢察官偵查中自白提供自己及李麗娜相片供李溪泉偽造陳平宗、丁○○
    、乙○○
    人提款卡為之提領、掩飾常業詐欺重大犯罪所得贓款。
    理  由
一、訊之被告甲○○固坦承提供自己及李麗娜相片供李溪泉偽造前述
    以行使，偽造文書購車，而詐得機車二輛，並冒名偽造文書申請開戶及為李溪泉
    出面拿取他人存摺，以他人提款卡為之提領、掩飾常業詐欺重大犯罪所得贓款等
    犯行不諱；惟否認有以洗錢為常業之犯行，惟查﹕
（一）右揭事實業據證人即遭冒名之丁○○、乙○○、售車之丙○○、戊○○、廖武
      正、受李溪泉詐欺而交付款項之被害人己○○分別於警詢、偵查及第一審調查
      、審理時指述甚詳，並據出租存摺之廖自堅、李旻訓於警、偵訊及第一審訊問
      時陳述明確；且有被告為李溪泉出面取得之李旻訓等人金融卡、假冒丁○○、
      陳平宗名義申請取得之存摺、金融卡、被告自承由李溪泉提供其聯繫洗錢事宜
      所用之易利信行動電話一台扣案可證，並有銀行信貸分類廣告影本、附表一所
      示之機車買賣訂購書及所附之偽造乙○○、陳平宗
      北三重分行八十九年八月十六日（八九）世北三重字第○○八二號函（見訴字
      卷第第二十七頁）、臺灣省合作金庫圓山支庫八十九年八月二十八日（八九）
      合金圓存字第三四七一號函（上開卷第四十九頁）、華南商業銀行中山分行九
      十一年十月十五日華中山字第三二五號函（見訴緝字卷第七十頁）、合作金庫
      銀行中山路分行九十一年十月十六日合金中山存字第○九一○○○五二六八號
      函（見訴緝字卷第七五頁）及各行庫分別檢送第一審之附表二所示各項開戶資
      料、申請人提出之偽造證件影本、帳戶交易明細表附卷可稽。而扣案之陳平宗
      見訴緝字卷第一○八頁）；且卷附之不實乙○○
      身分證之父母、
      照），核與被告自白：李溪泉交付之不實陳平宗、丁○○、乙○○
      粗糙，得明顯判別均係偽造證件等詞相符（見訴緝卷第三五、三六頁），並據
      檢察官具狀更正起訴事實為「偽造
      二三號檢察官論告書參照），均堪信為真實。
（二）關於被告詐欺購車，是否有他人共犯，冒稱係保證人部分。查證人戊○○於第
      一審證稱：事隔太久，已不復記憶當初是一人或二人出面購車，也可能有保證
      人本人未到，先由買受人交付
      、九三頁）；證人丙○○於警訊時亦僅言明：「買主」持偽造（筆錄誤載為變
      造）
      案證物僅有被告假冒陳平宗名義偽簽之附表一所示機車買賣訂購書在卷，並無
      偽簽乙○○署押之文件；戊○○、廖武正（龍代車行人員）亦均到庭表明無保
      證人簽署之文書可以提供（見偵緝卷第九五頁、一五三頁），並據臺北市政府
      警察局大安分局九十二年一月二十九日北市警安分刑字第○九二六○二七七八
      ○○號函覆無法提供其他資料等情明確。故原起訴書記載：被告與李麗娜共同
      持偽造
      為等情，即乏憑據（被告雖曾於原審供稱：曾假冒乙○○名義用印云云，然該
      被告自白並無任何補強證據可資佐證），此部分之犯行應係被告一人所為（公
      訴人就此部分，其後亦已具狀更正無誤，附此說明）。
（三）次按刑法上之常業犯，只須賴某種犯罪為生活而有事實上之表現為已足，不以
      專賴該犯罪為唯一生活依憑之必要；縱令尚有其他職業，仍無礙於常業犯之成
      立；查被告自承：我幫李溪泉提領詐騙所得贓款，一天三仟元，當天領完錢之
      後，直接從領到的錢中扣下來，其餘再匯給李溪泉，每天領得之三千元用來補
      貼生活等語明確（見訴緝字卷第三六、三七頁）；足見被告甲○○明知而為李
      溪泉掩飾、隱匿常業詐欺之犯罪所得，且以該對價支應生活所需，而有以此為
      生之事實上表現。是被告雖辯稱：當時其以駕駛計程車為業云云，仍無解其以
      該收入為生之常業犯成立。綜上所述，本件事證已明，被告犯行堪以認定。
二、核被告所為，係犯刑法第二百十六條、第二百十二條、第二百十條之行使偽造國
    民
    前洗錢防制法第九條第二項以洗錢為常業罪（被告行為後，洗錢防制法於九十二
    年二月六日修正公布，依修正後洗錢防制法第十五條規定新法自公布後六個月施
    行，比較修正前該法第九條第二項及修正後第九條第三項之規定，修正前之規定
    有利於被告，故應依修正前之規定處斷）。被告多次偽造署押、偽造印文之行為
    ，均係偽造私文書之部分行為；其偽造私文書及偽造國民
    進而持以行使，該偽造之低度行為分別為行使之高度行為所吸收，均不另論罪。
    被告與成年人李溪泉就前述犯行有犯意聯絡及行為分擔，為共同正犯。被告先後
    多次行使偽造國民
    行，各均時間緊接，所犯構成要件相同，顯係基於概括之犯意為之，均應論以連
    續犯之一罪論，並均加重其刑。又被告所犯連續行使偽造特種文書、連續行使偽
    造附表一、二所示私文書、連續詐欺取財罪及常業洗錢罪間，分別有方法目的之
    牽連關係（行使偽造
    表二所示私文書與常業洗錢罪牽連），依法從最重之常業洗錢罪論處。公訴人雖
    漏未起訴被告向華南銀行冒名申請開戶之犯行，惟該部分犯罪事實與起訴部分有
    裁判上一罪關係，為起訴效力所及，原審自應一併審判，附此說明。又被告曾因
    違反麻醉藥品管理條例、偽造文書等案件，分別經法院判處有期徒刑確定，接續
    執行後，於八十四年十月三十日縮短刑期假釋出監，於八十五年一月二十一日指
    揮書執行完畢前假釋未經撤銷，其未執行之刑以已執行論，而執行完畢，有台灣
    高等法院檢察署刑案紀錄簡覆表在卷可按，其於五年之內，再犯本件法定本刑為
    有期徒刑以上之罪，為累犯，依法遞加重其刑。其次，被告就本案洗錢之事實，
    於偵、審中自白犯罪（被告雖否認係基於常業之犯意，然就基本犯罪事實始終坦
    承，至於所犯行為，是否該當於常業要件，僅係法律適用之問題，不影響於被告
    之自白），應依洗錢防制法第九條第五項後段之規定減輕其刑，與前述連續犯、
    累犯加重其刑部分，並應先加後減。爰審酌被告明知李溪泉以詐欺為常業，仍為
    取得對價而為之洗錢，使犯罪之追查趨於複雜且困難，惟犯後坦承行為經過，表
    明悔悟之意，及其參與本件犯罪之程度、智識能力、品行、犯罪手段等一切情狀
    ，量處如主文所示之刑，並就併科罰金部分諭知如易服勞役，以罰金總額與陸個
    月之日數比例折算。
三、原審對被告予以論罪科刑，固非無見。惟查：
（一）犯常業洗錢罪，在偵查或審判中自白者，減輕其刑，洗錢防制法第九條第五項
      後段規定甚明。原判決既認定被告於偵、審中已自白提供自己及李麗娜相片供
      李溪泉偽造陳平宗、丁○○、乙○○
      溪泉出面拿取他人存摺，以他人提款卡為之提領、掩飾常業詐欺重大犯罪所得
      贓款等犯行等語，卻未依同法第九條第四項後段（修正後已移為第五項）規定
      減輕其刑，尚有未洽。
（二）同法修正前第九條第二項（現行法為第三項）常業洗錢罪之法定本刑為一年以
      上七年以下有期徒刑，併科新台幣一百萬元以上一千萬元以下罰金，其主刑有
      二種，酌量減輕其刑時該二種主刑即有期徒刑及罰金均應併減輕之，且罰金部
      分減輕其刑應僅減輕其最高度之刑，最低度之刑減輕不得。原判決既依刑法第
      五十九條酌量減輕被告之刑，卻維持第一審量處有期徒刑一年六月，併科罰金
      新台幣六十萬元，既未說明何以就法定本刑之有期徒刑部分未予酌量減輕，卻
      就罰金之本刑部分連最低度之新台幣一百萬元亦予以減輕，實有可議。
（三）被告行為後洗錢防制法第九條第二項已修正公布施行，原審未及比較適用，逕
      依修正前之規定處斷，亦有未當。
（四）原判決既有可議，自應由本院將原判決撤銷改判。
四、偽造陳平宗、丁○○、乙○○
    昱霖
    秋生冒名行使所用；扣案之易利信行動電話一台，係李溪泉提供甲○○聯繫洗錢
    事宜所用；甲○○持有冒名申請之丁○○、陳平宗行庫存摺、金融卡，均為共犯
    或被告所有供本件犯罪所用之物，依刑法第三十八條第一項第二款規定宣告沒收
    。另扣案之現金新臺幣十六萬五仟元，係被告甲○○依李溪泉指示洗錢時提領之
    贓款，不問屬於被告與否，依洗錢防制法第十二條第一項宣告沒收。至扣案偽造
    陳平宗、丁○○印章各一枚，及附表一、二所示之偽造印文、署押，不問屬於犯
    人與否，均依刑法第二百十九條宣告沒收。
五、公訴意旨另以：
（一）被告甲○○與李溪泉、李麗娜（皆另案通緝）等人，基於共同意圖為自己不法
      所有之犯意，組成詐騙集團，並以之為業，自八十八年九月間起，每日在國內
      報章刊登「代辦信用貸款、免人保、免房保、利息低、聯絡電話」廣告，誘使
      急需金錢之不特定人士依報紙廣告上電話聯絡後，由甲○○詐騙集團內犯罪份
      子向被害人詐稱代辦手續費、保證金、代書費、紅包、保險費等各種名稱，指
      示被害人每次匯寄一萬元至數萬元不等至不同銀行戶頭內，如被害人己○○因
      要急貸八十萬元，前後匯寄數次即被騙去二十二萬八千元，而依原先聯絡電話
      號碼、銀行存摺等資料，卻無法追查詐騙集團份子而深受其害。李溪泉於被害
      人每次匯入款項後，即以電話通知甲○○分持不同銀行金融卡至提款機領出，
      每天計可領得十萬元至四十多萬元不等，因認被告甲○○另與李溪泉等人共同
      涉犯刑法第三百四十條之常業詐欺罪嫌。
（二）甲○○詐騙集團為使犯案繁衍、根基永固、罪跡難查，乃以專責分工方式，由
      甲○○、李麗娜等人持變造之乙○○
      構開設存摺帳戶，並偽簽乙○○等名字於存摺申請書上，而取得各該銀行金融
      卡，因認被告甲○○有共同以乙○○名義偽造文書申請開戶之犯行。
（三）公訴人認被告涉有此部分犯嫌，係以被害人己○○之指述及匯款單、被告洗錢
      所用之帳戶存摺、金融卡扣案可證，資為論據。訊之被告甲○○則堅決否認有
      共同常業詐欺及以乙○○名義至銀行開戶之犯行，辯稱：李溪泉如何詐欺款項
      ，其並不知情，亦未參與，其僅為之轉接電話，未共同詐欺他人款項；且其未
      以女性乙○○名義向銀行申請開戶等語。
（四）經查：
    1.被害人己○○之指述，僅能證明其遭李溪泉等犯罪集團詐欺而匯交款項之事實
      ，而被告坦承其持扣案之帳戶金融卡為李溪泉詐欺集團提領贓款而洗錢各節，
      至多亦只能證明被告參與事後之洗錢犯行；凡此尚不能證明被告就李溪泉集團
      之詐欺過程有何犯意聯絡或行為分擔；更不能依被告參與事後洗錢之行為，即
      率行推論被告得以認識李溪泉等人實施常業詐欺犯罪之態樣及內容。參以：李
      溪泉詐欺集團之犯罪手法分工細密，就詐欺所得除利用人頭帳戶蒐集外，尚另
      以每日三千元之代價委請被告提領匯交轉存，此為起訴書所是認，該常業詐欺
      集團，顯係不欲人知而輾轉收存犯罪所得，其行為極具隱密性。是被告一再辯
      稱：其僅負責洗錢，就李溪泉如何詐欺之流程不知情，亦未參與云云，應認與
      該集團蓄意隱匿、掩飾之表現相符，難認全屬無據。況公訴人自承：犯罪集團
      共犯其外圍不一定知道犯罪之全部內容等情明確（見訴緝卷第五二頁），且經
      原審就「有無證據證明被告有常業詐欺之犯意聯絡」徵詢檢察官意見時，亦據
      蒞庭檢察官表明：此部分起訴事實應予減縮等語甚詳（見訴緝卷第一一八頁）
      。是依現存卷證資料，顯不足以認定被告就李溪泉等人之常業詐欺犯行，有犯
      意聯絡或行為分擔，尚難以常業詐欺罪之共犯相繩。
    2.次查，乙○○並未具名在公訴人所指行庫開戶等情，業據世華聯合商業銀行北
      三重分行以八十九年八月十六日（八十九）世北三重字第○○八二號書函、合
      作金庫以八十九年度八月二十一日（八九）合金總電字第一六一九四號函述甚
      詳（見訴緝卷第六六至八三頁），有各該書函在卷可按，是被告並無假冒乙○
      ○名義在公訴意旨所指各行庫開戶之事。且起訴書所列扣案證物中，並無以乙
      ○○名義開戶之存摺或金融卡，是公訴人起訴此部分犯罪事實，卷內並無任何
      資料可佐，顯乏任何依據。綜上所述，此部分公訴事實依現存卷證資料，尚屬
      不能證明，此外復查無其他積極證據，足認被告常業詐欺及假冒乙○○名義偽
      造文書申請開戶之犯行，惟公訴人認此部分事實與前開起訴論罪之詐欺取財、
      偽造文書部分有裁判上一罪關係，爰均不另為無罪之諭知。
據上論斷，應依刑事訴訟法第三百六十九條第一項前段、第三百六十四條、第二百九
十九條第一項前段，修正前洗錢防制法第九條第二項、修正後洗錢防制法第九條第五
項後段、第十二條第一項，刑法第二條第一項但書、第十一條、第二十八條、第五十
六條、第二百十六條、第二百十條、第二百十二條、第三百三十九條第一項、第五十
五條、第四十七條、第四十二條第三項、第三十八條第一項第二款、第二百十九條，
罰金罰鍰提高標準條例第一條前段、第二條，現行法規所定貨幣單位折算新台幣條例
第二條，判決如主文。
本案經檢察官鍾鳳玲到庭執行職務。
中      華      民      國    九十二    年      十      月     十四     日
                              臺灣高等法院刑事第七庭
                                    審判長法  官  吳  啟  民
                                          法  官  蘇  隆  惠
                                          法  官  林  瑞  斌
右正本證明與原本無異。
如不服本判決，應於收受送達後十日內向本院提出上訴書狀，其未敘述上訴之理由者
並得於提起上訴後十日內向本院補提理由書（均須按他造當事人之人數附繕本）。
                                          書記官  丁  淑  蘭
中      華      民      國    九十二    年      十      月     十四     日
附錄：本案論罪科刑法條全文
刑法第二百十六條
行使第二百十條至第二百十五條之文書者，依偽造、變造文書或登載不實事項或使登
載不實事項之規定處斷。
刑法第二百十條
偽造、變造私文書，足以生損害於公眾或他人者，處五年以下有期徒刑。
刑法第二百十二條
（偽造變造特種文書罪）
偽造、變造護照、旅券、免許證、特許證及關於品行、能力服務或其他相類之證書、
介紹書，足以生損害於公眾或他人者，處一年以下有期徒刑、拘役或三百元以下罰金
。
刑法第三百三十九條
（普通詐欺罪）
意圖為自己或第三人不法之所有，以詐術使人將本人或第三人之物交付者，處五年以
下有期徒刑、拘役或科或併科一千元以下罰金。
以前項方法得財產上不法之利益或使第三人得之者，亦同。
前二項之未遂犯罰之。
洗錢防制法第九條
洗錢者，處五年以下有期徒刑，得併科新臺幣三百萬元以下罰金。
以犯前項之罪為常業者，處一年以上七年以下有期徒刑，併科新臺幣一百萬元以上一
千萬元以下罰金。
法人之代表人、法人或自然人之代理人、受雇人或其他從業人員，因執行業務犯前二
項之罪者，除處罰行為人外，對該法人或自然人並科以各該項所定之罰金。但法人之
代表人或自然人對於犯罪之發生，已盡力為防止行為者，不在此限。
犯前三項之罪，於犯罪後六個月內自首者，免除其刑；逾六個月者，減輕或免除其刑
；在偵查或審判中自白者，減輕其刑。
附表一：（冒名購車偽造文書明細）
編號  偽造文書名稱
一、機車買賣訂購書（ＣＤＭ三五二號機車） 偽造「陳平宗」簽名壹枚
                                         偽捺「陳平宗」指印壹枚
二、機車買賣訂購書（ＦＪＦ一八○號機車） 偽造「陳平宗」簽名壹枚
附表二：（假冒他人名義開戶偽造文書明細）
┌──┬────┬───────┬──────┬────────────┐
│編號│時    間│地          點│偽造文書名稱│偽  造  印  文  署  押  │
├──┼────┼───────┼──────┼────────────┤
│一  │八十八年│臺灣省合作金庫│印鑑卡      │１偽造〔丁○○〕署名壹枚│
│    │十一月二│圓山支庫      │            │  偽造〔丁○○〕印文壹枚│
│    │十五日  │              ├──────┼────────────┤
│    │        │              │存摺存款戶綜│２偽造〔丁○○〕署名壹枚│
│    │        │              │合約定書    │  偽造〔丁○○〕印文貳枚│
│    │        │              ├──────┼────────────┤
│    │        │              │金融卡申請書│３同編號一１            │
├──┼────┼───────┼──────┼────────────┤
│二  │八十八年│世華聯合商業銀│開戶申請書  │１同編號一１            │
│    │十二月六│行北三重分行  ├──────┼────────────┤
│    │日      │              │印鑑卡      │２偽造〔丁○○〕署名壹枚│
│    │        │              │            │  偽造〔丁○○〕印文參枚│
├──┼────┼───────┼──────┼────────────┤
│三  │八十八年│華南商業銀行  │華南商業銀行│１偽造〔丁○○〕署名壹枚│
│    │十一月二│中山分行      │存款戶約定書├────────────┤
│    │十五日  │              │            │２偽造〔丁○○〕印文壹枚│
├──┼────┼───────┼──────┼────────────┤
│四  │八十八年│合作金庫銀行  │活期儲蓄存款│１偽造〔陳平宗〕署名壹枚│
│    │十一月二│中山路分行    │印鑑卡      ├────────────┤
│    │十五日  │              │            │２偽造〔陳平宗〕印文貳枚│
└──┴────┴───────┴──────┴────────────┘


司法院資訊處製作；財團法人民間司法改革基金會備份。
